臺灣板橋地方法院民事判決　　　　　　　95年度重訴字第44號
原　　　告　　戊○○
　　　　　　　己○○
　　　　　　　丁○○
　　　　　　　丙○○
共　　　同
訴訟代理人　　謝曜焜律師
複　代理人　　張香堯律師
被　　　告　　甲○○
　　　　　　　乙○○
共　　　同
訴訟代理人　　黃丁風律師
　　　　　　　黃雅羚律師
　　　　　　　黃敬唐律師
被　　　告　　凱吉土石股份有限公司
兼法定代理人　壬○○
被　　　告　　大圓滿礦業有限公司
法定代理人　　庚○○○
訴訟代理人　　張雙華律師
複　代理人　　辛○○
上列當事人間請求損害賠償等事件，本院於民國96年12月6 日言
詞辯論終結，判決如下：
    主  文
被告甲○○、乙○○應連帶給付或被告凱吉土石股份有限公司應
給付原告新台幣參仟壹佰萬元，及被告甲○○、乙○○自民國九
十五年二月十五日起、被告凱吉土石股份有限公司自民國九十五
年二月十八日起，均至清償之日止，按年息百分之五計算之利息
。
前項判決如被告甲○○、乙○○、凱吉土石股份有限公司其中一
人已為全部或一部之給付者，其他被告同免全部或一部之給付義
務。
原告其餘之訴駁回。
訴訟費用由被告甲○○、乙○○、凱吉土石股份有限公司連帶負
擔。
本判決第一項於原告以新台幣壹仟零參拾肆萬元供擔保後，得假
執行。但被告甲○○、乙○○、凱吉土石股份有限公司得以新台
幣參仟壹佰萬元預供擔保而免為假執行。
原告其餘假執行之聲請駁回。
    事實及理由
壹、本件被告凱吉土石股份有限公司（下稱凱吉土石公司）、壬○○未於最後言詞辯論期日到場，核無民事訴訟法第386 條
    列各款情形，應依原告之聲請，由其一造辯論而為判決。
貳、原告主張：(1)民國93年3 月間，訴外人李棟凱（已故）於台
    北縣三峽鎮○○路139 號之訴外人蘇清灶家中，向原告表示
    ：其受凱吉土石公司負責人壬○○之委託，代表該公司。凱
    吉土石公司最近參與被告大圓滿礦業有限公司（下稱大圓滿
    公司）之九份昇福坑之砂石開採營運，將有可觀之獲利等語
    ，李棟凱並當場提出大圓滿公司與凱吉土石公司於92年9 月
    23日簽立之「九份金礦昇福坑礦場綜合營運開發案合約書」
    及「凱吉土石（礦業）股份公司營運計劃書」為證，邀請原
    告等4 兄弟集資加入本件開發案。原告為求慎重，曾多次與
    李棟凱及甲○○、乙○○父子開會討論該開發案之細節，李
    棟凱及被告甲○○、乙○○等人為取得原告之信任，又出示
    由大圓滿公司與台陽股份有限公司（下稱台陽公司）所簽立
    之「大粗坑礦區金礦採掘工程承攬契約書」、大圓滿公司（
    由甲○○代表）與奇陵產業股份有限公司（下稱奇陵公司）
    所簽之「使用同意書、委任書」，以證明「渠等已取得台陽
    公司所有之九份大粗坑區域（昇福坑礦場為其中一部份）金
    礦之開採權利，亦取得昇福坑周邊土地之使用權及管理權，
    以做為該礦區○○○道路之用」；另又出示凱吉礦業有限公
    司（下稱凱吉礦業公司）與建基股份有限公司（下稱建基公
    司）所簽之「房屋及土地租賃契約書」，以證明「系爭合作
    開發案已依約租地設廠」。原告不疑有他，認定本件開發案
    已初具規模，乃決定加入本件開發案之合夥事業，遂於93年
    4 月13日與凱吉土石公司（由李棟凱、乙○○為代表）簽訂
    「九份金礦昇福坑礦業綜合開發案契約書」（下稱：第1 份
    契約）約定由原告出資新台幣（下同）2,000 萬元占百分之
    15之合夥股份，並於同日將訴外人劉素卿（原告己○○之妻
    ）所簽發票號0000000 、0000000 、指名受款人為凱吉土石
    公司、金額合計為690 萬元之支票2 紙交予蘇清灶保管。不
    久李棟凱又以其已購買機器設備急須付款為由，請原告將上
    開2 紙合計金額為690 萬之支票先更換為未指名受款人之支
    票，再交付予李棟凱，同時並答應將原告就系爭綜合開發案
    之股份由百分之15提高為百分之20。原告乃於93年4 月19日
    將上開2 紙支票取回，另交付劉素卿所開立，票號0000000
    、0000000 、金額合計為690 萬元、未指名受款人之支票2
    紙予蘇清灶，再由蘇清灶轉交予李棟凱。(2)至93年4 月25日
    ，原告又與凱吉土石公司（亦以李棟凱、乙○○為代表）簽
    立「九份金礦昇福坑礦業綜合開發案契約書」（下稱：第2
    份契約）將原告對於本開發案之股份調整為百分之20。第2
    份契約書簽訂完成後，原告又於93年4 月27日交付劉素卿所
    簽發，票號0000000 、0000000 ，金額合計為1,310 萬元之
    支票予李棟凱，且李棟凱、乙○○亦向原告表示「須支付蘇
    清灶仲介費用100 萬元」，原告亦於93年4 月27日交付劉素
    卿所簽發，票號0000000 、金額100 萬元之支票交付予李棟
    凱，請李棟凱轉交予蘇清灶。(3)至93年6 月間，李棟凱及被
    告甲○○、乙○○又向原告表示：「系爭開發案須增加資金
    1,000 萬元，而凱吉礦業公司與被告大圓滿公司亦欲加入本
    件合夥團體」，原告遂與李棟凱、乙○○將第2 份契約書條
    款做部分修改，再由原告與凱吉土石公司（李棟凱代表）、
    大圓滿公司（乙○○代表）於93年6 月30日再次簽訂「九份
    金礦昇福坑礦業綜合開發案契約書」（下稱：第3 份契約）
    ，原告並於同年7 月8 日交付由劉素清所簽發，面額1,000
    萬元，受款人為凱吉土石公司之支票予李棟凱。綜上，總計
    原告就本開發案先後已交付3,100 萬元之支票，由凱吉土石
    公司之代表人李棟凱全數受領。且上開支票均已分別由被告
    壬○○（提領290 萬元）、凱吉土石公司（提領2,710 萬元
    ）及凱吉礦業公司（當時負責人為李棟凱，提領100 萬元）
    提示兌現。(4)嗣於93年9 月間，李棟凱遭人槍殺身亡，原告
    開始接手系爭開發案之業務，始發覺：「台陽公司早已於90
    年8 月間即終止與大圓滿公司之承攬契約」，而上開「大粗
    坑礦區礦採掘工程承攬契約書」實係乙○○、甲○○、李棟
    凱、壬○○所偽造。原告再向奇陵公司及建基公司查詢，發
    現上開「同意書、委任書」、「房屋及土地租賃契約書」亦
    係由被告等所偽造。且原告所投資之3,000 萬元，亦從未用
    於該開發案；而李棟凱、乙○○所稱欲交付予蘇清灶之仲介
    費用100 萬元，亦不曾交付予蘇清灶。至此，原告始知受騙
    ，乃向台灣板橋地方法院檢察署提出詐欺之刑事告訴。(5)李
    棟凱與被告壬○○、甲○○、乙○○等人共同詐欺原告，致
    使原告因而受有3,100 萬元之損害，故原告自得依民法第18
    4 條、第185 條之規定，請求被告壬○○、甲○○、乙○○
    連帶賠償原告3,100 萬元。李棟凱與被告壬○○分別為被告
    凱吉土石公司之代表權人及董事長，共同因執行職務所加於
    原告3100萬元之損害，原告自得依民法第28條之規定，請求
    被告壬○○與凱吉土石公司連帶賠償3,100 萬元。又乙○○
    亦為大圓滿公司之代表權人，其因執行職務而所加於原告之
    3,100 萬元損害，依民法第28條之規定，被告大圓滿公司應
    與被告乙○○連帶負賠償責任。另被告凱吉土石公司與被告
    甲○○、乙○○、大圓滿公司間，乃屬不真正連帶債務之法
    律關係；而被告大圓滿公司與被告壬○○、被告凱吉土石公
    司間亦屬不真正連帶債務之法律關係。上開請求權基礎，應
    屬客觀訴之合併中之重疊合併，一併敘明。(6)本件開發案契
    約既然自始無效，依民法第113 條之規定，被告凱吉土石公
    司與被告大圓滿公司對於原告即負有回復原狀之義務，且該
    回復原狀之義務在被告凱吉土石公司及大圓滿公司間乃屬不
    可分割，而為不可分之債務，故原告自得依民法第292 條準
    用關於連帶債務之規定，請求被告凱吉土石公司及被告大圓
    滿公司連帶返還投資款3,100 萬元。另本件契約既然無效，
    則被告凱吉土石公司及大圓滿公司共同受有之3,100 萬元之
    利益，即無法律上原因，故原告亦得依民法第179 條及292
    條準用關於連帶債務之規定，請求被告凱吉土石公司及大圓
    滿公司連帶返還投資款3,100 萬元。縱認本件綜合開發案契
    約並非自始無效，則原告既受訴外人李棟凱及乙○○之詐欺
    簽立上開綜合開發案契約，則原告亦得依民法第92條第1 項
    之規定，撤銷上開綜合開發案契約之意思表示，且原告已於
    95年10月19日所提出之民事準備書（二）狀繕本之送達為撤
    銷系爭開發案契約之意思表示，而本件契約既經撤銷，則原
    告亦得依民法第114 條第1 項、第113 條及第292 條之規定
    ，或民法第179 條及292 條之規定，請求被告凱吉土石公司
    及大圓滿連帶返還投資款3100萬元。又原告主張本件開發案
    契約無效，並依民法第113 條及第292 條或第179 條及第29
    2 條請求被告凱吉土石公司及大圓滿公司連帶給付原告3100
    萬元；及原告主張本件開發案契約經撤銷，並依民法第114
    條第1 項、第113 條、第292 條或民法第179 條、第292 條
    請求被告凱吉土石公司及大圓滿公司連帶給付原告3100萬元
    ，乃屬客觀訴之合併中之選擇合併等情。並為訴之聲明：(1)
    被告甲○○、乙○○、壬○○或被告壬○○、凱吉土石公司
    或被告乙○○、大圓滿公司或被告凱吉土石公司、大圓滿公
    司應連帶給付原告3,100 萬元，及自起訴狀繕本送達之翌日
    起至清償之日止，按年息百分之5 計算之利息；(2)前項請求
    ，如被告其中1 人已為全部或一部之給付者，其他共同被告
    同免全部或一部之給付義務；(3)原告願供擔保，請宣告假執
    行。
參、被告則以下列等語資為抗辯。並均為答辯聲明：(1)原告之訴
    及假執行之聲請均駁回；(2)如受不利之判決，願供擔保請准
    宣告免為假執行。
一、被告甲○○、乙○○部分：(1)渠等否認有與李棟凱、壬○○等人共同不法詐欺或侵害原告之行為、曾多次與李棟凱
    及原告等人共同開會討論該開發案之細節、為取得原告之
    信任，曾與李棟凱共同出示「大粗坑礦區金礦採掘工程承攬
    契約書」、「使用同意書、委任書」及「房屋及土地租賃契
    約書」等行為、曾與李棟凱共同出面向原告表示「須支付
    蘇清灶仲介費用100 萬元」、有非法偽造「大粗坑礦區金
    礦採掘工程承攬契約書」、「同意書」「委任書」、「房屋
    及土地租賃契約書」之行為，依民事舉證責任分配之原則，
    上列事項俱屬有利於原告之事實，自應由原告先負舉證之責
    ，否則空言泛稱，自不足採。(2)事實上，其2 人並無不法詐
    騙原告等人，縱認原告確有遭騙，但亦絕非其等所為，茲就
    李棟凱如何對外招募被告乙○○及原告等人共同合作興建系
    爭搗礦廠之緣由始末，說明如后：被告2 人與李棟凱、壬○○、蘇清灶或原告等人本均不熟識。92年間，李棟凱自行
    前往台北縣瑞芳鎮○○街22號1 樓之被告乙○○辦公處所，
    主動前來洽談並表示：伊經朋友介紹，知道你們白氏父子有
    在瑞芳地區經營採掘礦石事業，伊計畫將集資籌設一座砂石
    搗礦場，希望能與被告乙○○共同合作經營「九份金礦昇福
    坑礦場」之營運開發事宜，俾利將來礦場所開採取得之「礦
    石原料」得直接載運至搗礦場加工後作成「砂石」以茲出售
    云云，被告乙○○與李棟凱2 人數次洽談協商後，被告乙○○肯定李棟凱所提出投資計劃應屬可行，基於此項認知，遂
    與李棟凱簽訂之「九份金礦昇福坑礦場綜合營運開發案合約
    書」，但礙於當時大圓滿公司已與系爭礦場經營人台陽股份
    有限公司終止採掘承攬契約而仍未完成續約事宜，因此，雙
    方僅有達成共同合作開發之共識（即為合作意願書之性質）
    ，並未於上開合約書內明訂被告乙○○應於何時完成伊與台
    陽公司間續約事宜之期限，亦未明訂李棟凱應於何時完成「
    搗礦場」興建事宜之期限；李棟凱與被告乙○○達成雙方
    合作之共識後，隨即各自處理上述約定事宜，亦即被告乙○○方面，開始與台陽公司洽談系爭礦區之續約採掘承攬事宜
    ，李棟凱方面則負責覓妥一塊合法土地並集資籌設「搗礦場
    」，歷經數月餘，李棟凱表示伊要取得合法土地恐有資金上
    困難云云，遂請求被告乙○○幫忙解決，基此緣故，被告乙○○央請其父親即被告甲○○出面向建基公司承租坐落於台
    北縣瑞芳鎮○○段201-17、77-3及201-1 地號等3 筆土地（
    面積約1075坪），以茲作為興建「搗礦場」使用。93年2 月
    1 日，被告甲○○與建基公司簽訂「房屋及土地租賃契約書
    」，之所以請被告甲○○出面承租，乃因被告甲○○曾受僱
    於建基公司之董事長李儒謙長達30餘年，2 人間有極為深厚
    之情誼，正因此等特殊關係存在，所以上述3 筆土地面積共
    計約1075坪，但每月租金僅象徵性酌收6 萬元而已，足認被
    告前開所述，確非虛妄；被告乙○○已幫忙李棟凱順利租
    得系爭土地，但「搗礦場」之募資及工程發包興建等後續事
    宜，實際上均全權交由李棟凱處理，被告乙○○或甲○○並
    未負責處理搗礦場之工程發包，亦未經手管理搗礦場之財務
    帳冊或資金募集等事宜，故對於李棟凱或壬○○究竟向多少
    人（含原告等人）總共募集多少資金一事，被告乙○○及甲○○迄今仍無法了解全盤詳情（僅略知李棟凱似有對外募得
    數千萬元而已，但詳細資金來源及運用情形則不得而知）；
    其後在李棟凱陸續開始籌設搗礦場之過程中，被告乙○○
    基於雙方既有合作共識及完全信任之情況下，對於李棟凱要
    求被告乙○○共同配合與原告等人陸續分別於93年4 月13日
    、同年4 月25日、同年6 月18日、27日及30日簽訂「九份金
    礦昇福坑礦業綜合開發案契約書」、「九份金礦昇福坑礦業
    綜合開發案契約書」、「九份金礦昇福坑礦業綜合開發案契
    約書」、「大圓滿企業有限公司金礦採掘工程拋棄書」及「
    信託證明書」等契約文書，被告乙○○當時因極為信任李棟
    凱，因而不疑有他而同意配合簽訂（上述契約文書均係李棟
    凱先行交付予被告乙○○或甲○○簽名後【但未蓋章】，再
    交由李棟凱取回後與原告等人共同簽訂，被告實際上並未在
    場與原告等人共同簽約，附此敘明）；被告乙○○與李棟
    凱及原告等人合作興建「搗礦場」一事，初始均甚為順利，
    李棟凱亦確實有努力設法完成搗礦場興建及工程發包等事宜
    ，被告乙○○則仍在持續與台陽公司洽談九份礦區之採掘承
    攬續約事宜，而原告等人亦有依約投入其設廠資金3,000 萬
    元，彼此間合作尚稱愉快。在李棟凱及原告己○○2 人共同
    負責管理之情況下，系爭搗礦廠亦有按步就班陸續施工興建
    擋土牆、購置廠房硬體設施及機具設備、電力申請等事宜均
    已逐步完成，此有搗礦場之現況照片6 幀、委請日昇電機技
    師事務所辦理建築物電氣設備、電力設備之工程委託契約書
    、委請長昇水電工程有限公司裝設配電盤工程契約書及其他
    相關支出憑證等等不一而足，據此足認李棟凱確有將伊所募
    集之「資金」全數運用於興建系爭搗礦場之用途上，洵堪確
    認且不容原告等人臨訟否認或置疑；詎料，93年8 月間建
    基公司竟猝然發現有1 份偽造之「房屋及土地租賃契約書」
    ，為此，建基公司請被告甲○○、乙○○及李棟凱等人出面
    解釋並要求提出合理交待，被告乙○○當場表示：該份偽造
    之「房屋及土地租賃契約書」並非伊及其父親甲○○二人所
    為，這件事應該要上法院解決，讓法官查清楚云云，試想：
    系爭土地既係由被告甲○○出面向地主建基公司承租取得，
    被告甲○○將土地交由李棟凱蓋廠使用，被告甲○○或乙○○何須再自行偽造1 份假的土地租賃契約書呢？此豈非多此
    一舉，亦有悖於常理甚明。被告乙○○本欲要求上法院查明
    事實真相，但在父親甲○○及地主代表簡朝松協理等人共同
    勸說下，只要相關當事人均同意切結前開偽造之「房屋及土
    地租賃契約書」僅作為系爭搗礦場為辦理電力申請之用，絕
    未另作其他非法用途云云，地主建基公司願意不再追究，被
    告甲○○及乙○○基於息事寧人且為避免興建搗礦廠一事可
    能因此半途而廢等因素考量下，不得不接受建基公司之要求
    ，因此，李棟凱、被告甲○○、乙○○及柯講利（即受李棟
    凱委託代辦系爭搗礦廠電力申辦事宜之承辦人）等人嗣於93
    年9 月2 日均各自簽訂1 份「切結書」交付建基公司存查，
    建基公司因而未再追究上開偽造之租賃契約書一事，而仍願
    意繼續將土地租予被告甲○○使用；豈知，約莫在上開事
    件發生之同時，被告乙○○、甲○○竟發現平日放置於台北
    縣瑞芳鎮○○街22號1 樓之辦公處所抽屜內之木盒已不迭而
    飛，木盒內除放置有被告乙○○、甲○○個人之印章外，尚
    包括「大圓滿企業有限公司」之楷書字體木頭印章及友人江
    重國之印章等，經被告乙○○遍尋不著，被告雖懷疑係遭李
    棟凱擅自盜用取走，惟因苦無事證之情況下，暫時仍無法向
    李棟凱採取法律行動，但為避免自己上開印章遭人不法利用
    ，被告乙○○於93年8 月26日分別至「瑞芳地區農會龍興分
    部」及「彰化商業銀行瑞芳分行」辦理印章遺失之更換印鑑
    手續。至是時止，被告乙○○及甲○○雖已對於李棟凱之誠
    信及所作所為心生懷疑，但礙於被告2 人均未曾實際參與凱
    吉礦業公司之運作，因此對於李棟凱私下究竟對外募集多少
    資金？私下究竟非法制作多少不實契約文？或私下非法偽刻
    多少印章，被告2 人均完全被矇在鼓裡而不得而知，誠非虛
    言；李棟凱之誠信及作為已遭質疑，原告當時認為伊持有
    凱吉礦業公司30％股份，且興建搗礦場之資金大多為原告所
    提出，為確保原告等人之投資利益，原告要求李棟凱須交出
    凱吉礦業有限公司之經營管理權。93年9 月3 日，原告要求
    李棟凱同意授權原告丙○○代表凱吉礦業公司出面再與被告
    甲○○共同辦理系爭201-17、201-1 、77-3地號等3 筆土地
    之土地租賃及電力申請等事宜，被告甲○○同意配合之，雙
    方因而當場再簽訂「土地租賃契約書」，按原告前開所為，
    目的在於確保伊所投資之凱吉礦業公司能合法取得土地承租
    權利，且雙方特別約定租賃期限溯及自93年2 月1 日起算2
    年；對於李棟凱或原告之多項要求，被告乙○○及甲○○
    2 人均有按其指示配合，此舉目的無他，僅希望系爭搗礦場
    之合作開發案能夠順利完成如此而已。豈料，93年9 月20日
    ，李棟凱疑因財務糾紛猝遭不明人士槍殺身亡，凱吉礦業公
    司頓時陷於群龍無首之狀態，更有數十名債權人紛紛上門要
    債，是時被告等人始恍然知悉李棟凱（或可能與壬○○共同
    為之，2 人為姊弟關係）在外竟擅自以搗礦場之機具設備向
    他人抵押借款，亦有積欠大量工程款未付，甚至涉嫌制作多
    份虛偽不實之「契約文書」作為伊與原告共同簽訂系爭「九
    份金礦昇福坑礦業綜合開發案契約書」之「附件」，或作為
    凱吉礦業公司為辦理電力申請事宜之「附件」；李棟凱前
    開所為，於其死亡後陸續遭人查覺，為收拾殘局，原告與被
    告乙○○於93年10月2 日協商處理系爭搗礦廠之善後事宜，
    是時在原告主動出示契約書及其他契約文件等資料，被告乙○○始發覺竟有多份內容虛偽不實之契約書存在，兩造俱遭
    李棟凱欺矇甚深，洵堪認定。基於被告乙○○應負責處理大
    圓滿公司與台陽公司間之採掘承攬續約事宜尚未辦理完成，
    且為減低原告等人可能所受之損害，被告乙○○主動表示：
    願意無條件將伊持有凱吉礦業公司之股份權利全部讓與予原
    告承受云云，原告當場應允之，被告乙○○嗣於原告所提供
    以電腦繕打之「授權證明書」及「拋棄書」上簽名及加蓋指
    印。(3)是依前述，已足證明本件搗礦廠之合作開發案，被告
    乙○○及甲○○2 人確無與李棟凱共同不法詐欺原告3,000
    萬元（或3,100 萬元），亦無非法偽造契約文書之可能性。
    (4)原告一再指摘被告並未完成系爭昇福坑礦坑之開採續約權
    利，卻與原告簽訂「九份金礦昇福坑礦業綜合開發案契約書
    」，故被告2 人顯有詐欺之故意云云，但此為被告2 人所否
    認，簽訂上開契約書，乃因被告乙○○基於與李棟凱間確有
    合作開發之協議，李棟凱應允興建搗礦廠尚需花費一段時間
    ，只要在興建完成前完成採礦權之續約即可，基此被告乙○○始會同意配合李棟凱之指示簽訂開發契約書。試想被告2
    人如果真有詐欺原告之故意，以被告2 人自90年至93 年 間
    仍持續不斷與台陽公司就系爭昇福坑礦場進行坑內安全維護
    及配合台灣省礦務局之安全檢查，期間長達近3 年之久（迄
    至李棟凱遭人發現有不法偽造文書犯嫌後，台陽公司始停止
    接受被告2 人之保坑維護工作），被告2 人有此必要嗎？此
    顯不合常理。進一步試想，如果被告2 人確有不法偽造「大
    粗坑礦區金礦採掘工程承攬契約書」，該契約書約定之開採
    有效期限自90年11月1 日至100 年11月1 日止，採礦權之契
    約書既已偽造完成，且已詐騙原告得逞，被告2 人大可捲款
    潛逃？何須仍與台陽公司洽談續約及進行礦坑安全維護工作
    呢？被告2 人所為豈非多此一舉？據此足信被告二人確無偽
    造之採礦承攬契約書之必要，亦無不法詐欺原告之必要，洵
    堪認定。
二、被告凱吉土石公司、壬○○部分：(1)被告壬○○等並無有侵
    權行為之可言：查被告凱吉土石公司並未曾委任訴外人李
    棟凱與原告就九份金礦昇福坑礦場為簽署綜合營運開發案合
    約書，且被告壬○○亦未曾代表凱吉土石公司委託李棟凱為
    上述之行為，是以原告稱被告等侵權行為乙節顯係無由；
    次查凱吉土石公司早已於93年8 月26日對被告甲○○、乙○○父子為提起刑事偽造文書與詐欺等罪嫌之告訴，且對該偵
    查結果亦已提出再議在卷，而依凱吉土石公司告訴及再議內
    容等可知，凱吉土石公司乃係受白氏父子之蒙而受騙，由此
    可見凱吉土石公司非但非本件原告所稱之侵權行為人，反係
    另一受害者乃毫無所疑，基此原告謂被告等有侵權行為之控
    ，實與事實未符；另據原告所認，其謂本件契約書均為被
    告壬○○與本事件其他共同被告所共為偽造，惟原證5 之立
    契約書人乃非被告壬○○，故原告於未依法舉證壬○○究與
    該文書偽造乙節有何證據顯示其間有必要之牽連前，自不得
    任意誣陷指摘乃至明，再者原證5 所示立契約書人處之乙方
    部分竟加蓋凱吉土石公司大印（註：實則該印非凱吉土石公
    司之印鑑章）與李棟凱之印，此顯與凱吉土石公司於提起刑
    事告訴所附告證2 截然不同，由此可知原告所提出原證5 之
    真實性實令人啟疑，況查李棟凱身亡後，其於死亡現場之相
    關物品迭散，則該所謂凱吉土石公司與李棟凱之印文何時蓋
    上實令人費解？又原證6 亦係凱吉公司土石與李棟凱之印文
    ，且與凱吉土石公司於刑事告訴狀所附告證3 有別，參酌上
    稱其顯係同一手法所為，而不足為採。況其亦非被告所簽署
    ，則其又與被告何干？又原證7 乃係被告乙○○稱已代表凱
    吉礦業公司所為，並持以取信被告等，諸此過程亦經被告於
    刑事告訴時指證歷歷，因之被告等既係受害人，如何與白氏
    父子有共同偽造該約之可能！(2)被告壬○○並無如原告所稱
    將290 萬元逕為中飽私囊，此自被證3 即足以證之，故壬○○既自始至終無因執行凱吉土石公司職務加損害於他人，則
    其與凱吉土石公司自無民法第28條之適用自不待言。(3)又據
    原告所稱若本件無涉侵權行為，則系爭九份金礦昇福坑礦業
    綜合開發案契約亦因違反公司法第13條規定而無效，是以其
    亦得依民法第113 條及179 條規定請求凱吉土石公司與大圓
    滿公司連帶返還3,100 萬元云云，然其所主張亦無所憑，蓋
    ：參酌上述及被告於95年8 月17日所呈之陳報狀載可知，
    凱吉土石公司既未與原告有任何契約之締，則何有違反公司
    法第13條規定之情形；本件既無效法律行為之情形，則原
    告自亦無向被告主張民法第113 條及第179 條規定之餘地；
    另按原告所稱3,100 萬元亦顯與其所稱之合約所示金額有
    所出入，由此亦足見其言之不可採。
三、被告大圓滿公司部分：(1)查被告公司於85年7 月20日設立，
    名稱為「大圓滿企業有限公司」，惟自台陽公司向被告公司
    表示就九份金礦大粗坑區域昇福坑採掘業務於89年12月31日
    契約屆滿日即不再續約後，被告公司為能再與台陽公司簽約
    取得採礦權利，遂在92年8 月間修訂章程，增加營業項目、
    變更公司名稱為「大圓滿礦業有限公司」。緣於歷經數年磋
    商，均未能再與台陽公司簽約，故而被告公司業在95年2 月
    間辦理解散。按庚○○○既經股東推舉為清算人，依公司法
    第113 條準用同法第84條第1 項前段規定，其自有代表被告
    公司為訴訟上一切行為之權，合先敘明。(2)按被告公司係由
    法定代理人庚○○○與夫郭來春出資設立，各該股東只是為
    符合公司法對有限公司股東人數之要求而為借名登記，是公
    司事務之實際負責人即為公司之法定代理人庚○○○。原告
    稱被告公司實際由甲○○、乙○○父子經營，庚○○○僅為
    名義負責人等語，與事實並不相符，要無值取。(3)就原告訴
    狀所述各節，被告公司及法定代理人庚○○○均毫無所悉，
    其中與被告公司有關之「九份金礦昇福坑礦場綜合營運開發
    案」、「大粗坑礦區礦採掘工程承攬契約書」、「同意書」
    、「委任書」及「九份金礦昇福坑礦業綜合開發案契約書」
    等文件上被告公司之印文與被告公司於變更登記事項卡所載
    者不符，均非屬被告公司所有，應係盜刻被告公司印章加以
    蓋用【註：甲○○、乙○○表示該印章為被告公司收文章，
    被告公司否認之，蓋被告公司向以「中和市○○路77巷2 號
    」作為簽約之聯繫地址（請參見甲○○提出之被證16契約書
    ；該等契約書係被告公司法定代理人之乾兒子乙○○於被告
    公司與台陽公司間契約終止後，以要求參考為由取走）；原
    証5 與台陽公司之工程承攬契約書，其上台陽公司之印文亦
    與該公司過往與被告公司簽約或函告被告公司所使用者明顯
    不同，被告公司懷疑該印文亦係盜刻台陽公司印章而為】；
    至乙○○固為被告公司法定代理人之乾兒子，但其與其父親
    甲○○均未受僱於被告公司，遑論任被告公司總經理或代表
    人乙職，是該等契約之簽署顯係甲○○、乙○○父子之個人
    行為而與被告公司無涉。(4)原告所提出之原證3 、原證6 、
    原證14，其上乙○○雖以被告公司代表人名義簽署，而原證
    5 則係甲○○以被告公司總經理名義簽署，惟：公司法第
    8 條第1 項：「本法所稱公司負責人．．．在有限公司、股
    份有限司為董事」，而被告公司章程第6 條明載：「本公司
    置董事1 人，推定庚○○○為董事，執行業務並代表本公司
    」，是乙○○既非董事，顯然非被告公司之負責人，並無代
    表被告公司權限；公司法第8 條第2 項固明定公司之經理
    人在執行職務範圍內亦為公司負責人，而經理人之設置，依
    同法第29條第1 項第2 款明定：「公司得依章程規定置經理
    人．．．二　有限公司需有全體股東過半數同意」，觀諸被
    告公司章程，並未設置經理人，是甲○○既非經理人，顯然
    非被告公司之負責人，並無代表被告公司權限。雖原告提呈
    原證20 「 大圓滿礦業【企業】公司股東拋棄書」主張甲○○父子有出資，並參與被告公司系爭礦場之經營，然該份拋
    棄書亦屬偽造（甲○○父子亦於95年5 月9 日書狀第6 頁倒
    數第3 行主張該份拋棄書為偽造），其上「大圓滿企業有限
    公司」、「庚○○○」之印文均與變更登記事項卡者明顯不
    符，是原告以之為甲○○父子參與被告公司實際經營之佐證
    ，誠屬無稽，殊無值取。按甲○○父子既非被告公司董事、
    亦非被告公司其他有代表權之人，原告依民法第28條、第18
    4 條、第185 條訴請被告公司連帶賠償，與法自屬不合，理
    應予駁回。(5)本件原告所提出有被告公司印文之契約書，該
    印文與被告公司之印章截然不同，當係盜刻無誤；而甲○○
    父子並非被告公司負責人，渠等所為之行為係屬個人行為，
    無拘束被告公司效力，且原告所給付之新台幣3,100 萬元，
    亦未匯入被告公司帳戶。是原告依民法第113 條、第179 條
    、民法第114 條第1 項訴請被告公司連帶返還投資款，於法
    亦有未洽，自應予駁回。
肆、關於原告主張訴外人李棟凱、被告甲○○、乙○○、壬○○
    共同詐欺原告3,100 萬元部分：
一、原告主張訴外人李棟凱、被告甲○○、乙○○共同詐欺原告
    3,100 萬元之事實，業據提出本院96年度訴字第395 號刑事
    判決書為證，觀諸上開判決認定事實為「甲○○、乙○○係
    父子關係，甲○○以乙○○之名義為大圓滿礦業有限公司股
    東（下稱大圓滿公司，址設臺北縣中和市○○路二八一巷一
    弄十號一樓），甲○○長年從事於金礦、礦石、礦泉之開採
    、買賣及礦場安全管理等業務；李棟凱（已死亡）係凱吉礦
    業有限公司（下稱凱吉礦業公司）、凱吉土石開發股份有限
    公司（下稱凱吉土石公司）之負責人，辦公地址設於臺北縣
    瑞芳鎮○○街二十二號甲○○之住處。李棟凱於民國九十三
    年三月間，以營建砂石嚴重短缺，且砂石原料取得不易，導
    致砂石價揚，凱吉土石公司所取得開採之『九份金礦大粗坑
    昇福坑礦場』（下稱昇福坑礦場）所含之鞍山岩石為預拌混
    凝土之優良骨材，加以礦石開採後，附帶收取附近建築工地
    之土石，該公司營運販售砂石原料後有巨額利益可得，經由
    不知情之案外人蘇清灶引介己○○、戊○○、丁○○、丙○○等人（下稱己○○等四人）參與投資。李棟凱、甲○○及
    乙○○共同意圖為自己不法所有、行使偽造私文書之犯意聯
    絡，三人對於大圓滿公司與臺陽股份有限公司（下稱臺陽公
    司）間有關昇福坑礦區之採掘工程權已於八十九年十二月三
    十一日到期遲未完成續約，並經臺陽公司於九十年八月九日
    發函終止採掘契約，亦未取得奇陵產業股份有限公司（下稱
    奇陵公司）臺北縣瑞芳鎮○○○段六十、六十之八、六十之
    九、七十之四號土地使用權，又建基股份有限公司（下稱建
    基公司）所有座落於臺北縣鎮○○段地號二○一之一、二○
    一之一七、七七之三等土地亦未出租予李棟凱等節均知之甚
    詳，先由李棟凱在不詳時地，偽造大圓滿公司與臺陽公司簽
    立之『大粗坑區金礦採掘工程承攬契約書』、與奇陵公司簽
    立之『同意書』、『委任書』及李棟凱與建基公司簽立之『
    房屋及土地租賃契約書』，並由乙○○在上揭『房屋及土地
    租賃契約書』上簽名為連帶保證人，完成後於九十三年四月
    十三日、四月二十五日、六月三十日即推由李棟凱持上揭偽
    造之私文書，與乙○○出面與己○○、戊○○（二人代表己○○四人）接續在臺北縣瑞芳鎮大粗坑昇福坑搗坑場礦務所
    、甲○○位於臺北縣瑞芳鎮○○街二十二號住處（即凱吉礦
    業公司設址地）內，商談投資事宜，佯稱李棟凱已取得與臺
    陽公司委由大圓滿公司對於昇福坑礦場之採掘權，且取得奇
    陵公司、建基公司設置礦場、進出礦場附近土地之使用權限
    ，如果投資三千萬元即可快速獲利，使己○○等四人誤信李
    棟凱確已取得採掘礦權及路權，且在建基公司所承租之土地
    上設置礦區，該礦石、砂石之開採已粗具規模，而陷於錯誤
    ，簽立『九份金礦昇福坑礦業綜合開發案契約書』三份，同
    意投資三千一百萬元（先投資二千萬元，接續增加一千萬元
    ，並給付予蘇清灶之仲介費一百萬元）而行使，並足生損害
    於己○○等四人、臺陽公司（林炳輝）、奇陵公司（劉哲誠
    ）、建基公司（李儒謙），己○○等人分別於簽約後之九十
    三年四月十九日、二十七日、七月八日以劉素清（告訴人己○○之妻）開立之支票，給付六百九十萬元、一千四百十萬
    元及一千萬元予李棟凱；嗣己○○等四人於投資後，陸續查
    知大圓滿公司有關昇福坑之開採權早已到期而未續約，簽約
    時已喪失礦石採掘權，李棟凱、乙○○、甲○○等人具名簽
    立，並於簽約時所提出之上開影響投資決策之相關資料係偽
    造或不實者，且於九十三年底李棟凱遭人槍殺身亡，己○○
    等人接手凱吉公司後，始知受騙」等情（詳判決書第1 至3
    頁），並詳述其理由為「二、訊據被告甲○○、乙○○均對
    於大圓滿公司係由甲○○以乙○○名義為股東，甲○○係九
    份昇福坑礦場負責人及保安主管，對外代表該礦場，大圓滿
    公司與臺陽公司間有關昇福坑礦區之採掘工程權已於八十九
    年十二月三十一日到期遲未完成續約，並經臺陽公司於九十
    年八月九日發函終止採掘契約，大圓滿公司與臺陽公司簽立
    之『大粗坑區金礦採掘工程承攬契約書』、與奇陵公司簽立
    之『同意書』、『委任書』及李棟凱與建基公司簽立之『房
    屋及土地租賃契約書』等私文書均屬偽造者，並用於作為與
    告訴人己○○等四人簽立『九份金礦昇福坑礦業綜合開發案
    契約書』，並於簽約後李棟凱已收取告訴人等所給付之投資
    金額三千一百萬元等事實均不否認，惟矢口否認有上揭行使
    偽造私文書、詐欺取財等犯行，被告甲○○辯稱：伊僅有承
    租建基公司之土地供李棟凱設廠使用，上揭三份偽造之私文
    書在案發前伊均未見過，從未行使偽造之文書，亦未參與告
    訴人等簽約事宜，更未收取告訴人等所給付之投資額云云；
    被告乙○○辯稱：伊確實有在與告訴人間『九份金礦昇福坑
    礦業綜合開發案契約書』上簽名，該等契約書係李棟凱拿予
    伊簽名，是李棟凱說彼要做一個砂石搗礦場，設場部分係由
    彼負責處理，伊不認識告訴人等人，所以契約都是由李棟凱
    處理，伊只有負責跟臺陽公司談續約部分。伊對李棟凱很信
    任，之後找告訴人合作亦是彼決定，伊在契約書上面簽名時
    ，告訴人己○○等還沒有簽名，只有李棟凱簽名。伊簽約之
    時沒有看過上揭三紙偽造之私文書，伊係在李棟凱死亡之後
    ，去找告訴人等，始看到這些文書，伊從未收取告訴人等所
    投資之金額，伊無行使偽造私文書及詐欺犯行云云。經查：
    （一）被告等上揭行使偽造文書、詐欺取財之犯行，業據告
    訴人己○○、丙○○於偵查及本院審理中結證明確，並有卷
    附花勝彥、廖拱信、李儒謙等人於偵查中之證詞可按，復有
    『九份金礦昇福坑礦場綜合營運開發案合約書』、『凱吉公
    司之營運計畫書』、『九份金礦昇福坑礦業綜合開發案契約
    書』、臺陽公司九十年八月九日陽業字第一八三號函、彰化
    商業銀行瑞芳分行九十五年十二月一日彰瑞芳字第二六五四
    號函及所附往來明細資料、劉素清為發票人之支票、偽造之
    大圓滿公司與臺陽公司簽立之『大粗坑區金礦採掘工程承攬
    契約書』、與奇陵公司簽立之『同意書』、『委任書』及李
    棟凱與建基公司簽立之『房屋及土地租賃契約書』等足資佐
    證。（二）大圓滿公司與臺陽公司間有關昇福坑礦區之採掘
    工程權已於八十九年十二月三十一日到期遲未完成續約，並
    經臺陽公司於九十年八月九日發函終止採掘契約，大圓滿公
    司早已喪失採掘權；建基公司所有座落於臺北縣鎮○○段地
    號二○一之一、二○一之一七、七七之三等土地僅出租予被
    告甲○○為期二年，並未出租予李棟凱等事實，均為被告等
    所詳知，業據被告等於偵審中自承不諱，核與證人即建基公
    司負責人李儒謙於偵查中之證詞相符，並有卷附臺陽公司九
    十年八月九日陽業字第一八三號函、建基公司與被告甲○○
    簽立之『房屋及土地租賃契約書』（本契約見九十五年度偵
    字第一九六二○號卷證物五，乙方連帶保證人為乙○○）等
    可資佐證。被告乙○○明知上情，仍於九十二年九月二十三
    日以大圓滿公司名義與李棟凱簽立內容為：『甲方（大圓滿
    公司）昇福坑礦業權範圍：經濟部礦物局所核准開採金礦昇
    福坑礦場，係屬本開發案用地範圍。』之合約書；而被告甲○○為代表人或總經理之名義蓋用大圓滿公司之印章，偽造
    大圓滿公司與臺陽公司簽立內容為承攬期間為：『自民國九
    十年十一月一日至民國一百年十一月一日止共計十年』之偽
    造『大粗坑區金礦採掘工程承攬契約書』、與奇陵公司簽立
    內容為：『臺北縣瑞芳鎮○○○段六十、六十之八、六十之
    九、七十之四號土地使用權』全權使用管理之偽造『同意書
    』、『委任書』，被告乙○○為乙方（李棟凱）之連帶保證
    人之名義簽名於建基公司之偽造『房屋及土地租賃契約書』
    （見本院卷內）上，被告等對於渠在上揭合約書、偽造私文
    書之上蓋用印章及簽名之真正均不否認，上揭契約之內容均
    係商議礦區採掘、取得採掘權、礦場設置權及進出連絡道路
    通行權之重要契約資料，被告甲○○提供其所有本人、大圓
    滿公司之印章，被告乙○○除提供印章外，並親自在上揭偽
    造之『房屋及土地租賃契約書』簽名任連帶保證人，是被告
    等確實參與由李棟凱為首，偽造上揭私文書以供詐欺作為之
    偽造私文書行為已經明確。（三）被告等與李棟凱間，隱瞞
    大圓滿公司與臺陽公司間有關昇福坑礦區之採掘工程契約早
    經終止之事實，再積極偽造『大粗坑區金礦採掘工程承攬契
    約書』、『同意書』、『委任書』，『房屋及土地租賃契約
    書』等文書，先後在與告訴人等商談投資事宜時，出示予告
    訴人己○○等人觀看及審查，使告訴人等誤信被告等確已取
    得昇福坑礦區之採掘工程權、奇陵公司位於臺北縣瑞芳鎮○○○段六十、六十之八、六十之九、七十之四號土地使用權
    、座落於臺北縣鎮○○段地號二○一之一、二○一之一七、
    七七之三等土地使用通行權，而陷於錯誤，同意投資三千一
    百萬元等節業經告訴人己○○、丙○○等人於本院審理時結
    證明確，並有上揭文書足資佐證。被告乙○○不單在簽約前
    先配合李棟凱簽立基礎不存在之『九份金礦昇福坑礦場綜合
    營運開發案合約書』，且於九十二年十一月二十五日與大圓
    滿公司掛名負責人庚○○○簽立將取得臺陽公司昇福坑金礦
    場之採礦權全部拋棄予被告乙○○，被告二人又配合簽立『
    大圓滿公司金礦採掘工程拋棄書』，將由被告甲○○偽造之
    與臺陽公司取得之昇福坑礦區採掘權，轉讓予被告乙○○，
    使被告乙○○能代表大圓滿公司與告訴人等簽立開發契約，
    被告乙○○又為能使李棟凱在形式上確實取得礦場之營運主
    導權，又自任連帶保證人，配合李棟凱偽造上揭『房屋及土
    地租賃契約書』，以表示李棟凱除取得礦場採掘權外，有關
    礦場設場土地之承租權亦經合法取得，而上揭契約均建立在
    偽造不實之被告甲○○與臺陽公司簽立之『大粗坑礦區金礦
    採掘工程承攬契約書』上，被告等人明知，仍一再配合李棟
    凱簽立或偽造上揭契約，其目的自係在使告訴人等誤信被告
    等人確有設置及開採礦場之權限，並已經將相關通行、設場
    事務處理妥適，被告等人與李棟凱就上揭偽造私文書、詐欺
    取財等行為，除有犯意聯絡外，更有行為之分擔，顯係共同
    正犯。（四）被告甲○○經營礦場開採二十餘年，並任昇福
    坑礦場之安全主管，又對外代表該坑場及大圓滿公司，被告
    乙○○亦係受有高等教育之青年，思慮正常，均具一般社會
    經驗及認知。本件用以供簽約附件之『房屋及土地租賃契約
    書』（李棟凱為承租人），被告乙○○已經明知該租約係由
    其父即被告甲○○與建基公司簽立，李棟凱從未簽立該紙契
    約，竟仍於上揭偽造之契約書上連帶保證人欄簽名，豈能謂
    無偽造文書之故意；再以本件綜合開發案之合約，投資金額
    動輒上千萬元，是簽約後之法律效力如何，自均非可輕忽，
    被告乙○○在上揭『九份金礦昇福坑礦業綜合開發案契約書
    』三份上，均親自簽名，而該等契約內容均載明契約期限係
    以『向臺陽公司承攬昇福坑金礦開採期限』為計算基礎，被
    告乙○○豈能言不知，即已明知大圓滿公司於簽約時早已喪
    失該礦場之採掘權限，仍執意以此為基礎簽立契約，謀取告
    訴人之投資款項，又何能謂無詐欺之故意；被告甲○○將住
    處臺北縣瑞芳鎮○○街二十二號供作李棟凱設立凱吉礦業公
    司，又將其私人印章及大圓滿公司之印章置於該住處，可任
    由李棟凱取用，業據被告甲○○自承在卷，其縱無積極之故
    意亦非無消極故意已經明確。況上揭以被告甲○○名義所偽
    造之契約書、同意書及委任書，均係被告乙○○、李棟凱用
    以向告訴人證明本案綜合開發案之重要關係文件，如係遭盜
    用印章而為者，被告乙○○豈會毫無知覺，亦未警告其父即
    被告甲○○，被告二人所辯上揭偽造私文書之印文係李棟凱
    未經渠同意盜用而偽造者，應係在案發後，李棟凱又已經死
    亡，無法查證下，所為卸責之詞，大悖情理而不足採信。本
    件事證已經明確，犯行堪以認定，應依法論科」等語（詳判
    決書第4 至8 頁），已堪信原告此部分主張之事實為真實，
    被告甲○○、乙○○雖以刑案陳詞置辯，惟未積極舉證以實
    其說，徒以推論說法卸責，所辯洵無可取。
二、原告主張被告壬○○與訴外人李棟凱、被告甲○○、乙○○
    共同詐欺原告3,100 萬元之事實，則為被告壬○○所否認，
    並以前詞置辯，且提出台灣板橋地方法院檢察署95年度偵字
    第19620 號不起訴處分書為證。查原告所指被告壬○○共同
    詐欺之犯行，既經檢察官偵查終結處分不起訴，且本院上述
    刑事判決亦未將被告壬○○列為共同正犯，顯被告壬○○所
    辯堪可採信。此外，原告復未能就所主張之上揭事實積極舉
    證以實其說，所為主張即難信為真實。
三、按「因故意或過失，不法侵害他人之權利者，負損害賠償責
    任」、「數人共同不法侵害他人之權利者，連帶負損害賠償
    責任」，民法第184 條第1 項前段、第185 條第1 項分別定
    有明文。查被告甲○○、乙○○與訴外人李棟凱共同詐騙原
    告3,100 萬元，既如前述，揆諸上開說明，原告請求被告甲○○、乙○○應連帶賠償原告3,100 萬元，為有理由，應予
    准許。至原告就被告壬○○之請求部分，則無理由，不應准
    許。
伍、原告主張訴外人李棟凱與被告壬○○分別為被告凱吉土石公
    司之代表權人及董事長，共同因執行職務使原告受有3,100
    萬元之損害；又被告乙○○亦為大圓滿公司之代表權人，其
    因執行職務使原告受有3,100 萬元損害，依民法第28條之規
    定，凱吉土石公司應與李棟凱、壬○○連帶；大圓滿公司應
    與乙○○連帶負賠償責任部分：
一、按「法人對於其董事或其他有代表權之人因執行職務所加於
    他人之損害，與該行為人連帶負賠償之責任」，民法第28條
    定有明文。
二、查訴外人李棟凱乃被告凱吉土石公司之實際負責人之事實，
    業經該公司名義負責人即被告壬○○陳述明確，是李棟凱自
    屬被告凱吉土石公司之有代表權人，其於執行被告凱吉土石
    公司職務時，詐騙原告3,100 萬元，依民法第28條規定，被
    告凱吉土石公司即應與李棟凱連帶負賠償之責任，是原告此
    部分之請求，自屬有理。至被告壬○○雖為被告凱吉土石公
    司名義負責人，然其並未詐騙原告，故被告凱吉土石公司即
    無須與被告壬○○負連帶賠償之責任，附此敘明。
三、次查原告固主張被告乙○○係被告大圓滿公司之代表權人云
    云，惟公司法第8 條第1 項：「本法所稱公司負責人．．．
    在有限公司、股份有限司為董事」，而卷附被告公司章程第
    6 條明載：「本公司置董事1 人，推定庚○○○為董事，執
    行業務並代表本公司」，是乙○○既非董事，顯然非被告公
    司之負責人，並無代表被告公司權限；又公司法第8 條第2
    項固明定公司之經理人在執行職務範圍內亦為公司負責人，
    而經理人之設置，依同法第29條第1 項第2 款明定：「公司
    得依章程規定置經理人．．．二　有限公司需有全體股東過
    半數同意」，觀諸被告公司章程，並未設置經理人，是甲○○既非經理人，顯然非被告公司之負責人，並無代表被告公
    司權限，故原告上述主張難信為真實，其依民法第28條規定
    ，請求被告大圓滿公司與被告乙○○負連帶賠償之責任，即
    無理由。
陸、關於原告主張本件開發案契約既然自始無效，依民法第113
    條之規定，被告凱吉土石公司、大圓滿公司對於原告即負有
    回復原狀之義務，且該回復原狀之義務在被告凱吉土石公司
    及大圓滿公司間乃屬不可分割，而為不可分之債務，故原告
    自得依民法第179 條、292 條準用關於連帶債務之規定，請
    求被告凱吉土石公司及大圓滿公司連帶返還投資款3,100 萬
    元；又縱認本件綜合開發案契約並非自始無效，則原告既受
    訴外人李棟凱及被告乙○○之詐欺簽立上開綜合開發案契約
    ，則原告亦得依民法第92條第1 項之規定，撤銷上開綜合開
    發案契約之意思表示，且原告已於95年10月19日所提出之民
    事準備書（二）狀繕本之送達為撤銷系爭開發案契約之意思
    表示，而本件契約既經撤銷，則原告亦得依民法第114 條第
    1 項、第113 條及第292 條之規定，或民法第179 條及292
    條之規定，請求被告凱吉土石公司、大圓滿連帶返還投資款
    3,100 萬元部分：
一、本件訴外人李棟凱有權代表被告凱吉土石公司、被告乙○○
    無權代表被告大圓滿公司，與原告簽訂系爭開發案契約，已
    如前述，是系爭開發案契約應僅存在於原告與被告凱吉土石
    公司間，被告大圓滿公司尚非契約當事人，故本件應僅被告
    凱吉土石公司須對原告負契約責任，而被告大圓滿公司則無
    須負責，合先敘明。
二、原告固主張本件契約自始無效云云，然原告係受詐欺而簽約
    ，系爭契約顯非自始無效，故原告依民法第179 條、292 條
    準用關於連帶債務之規定，請求被告凱吉土石公司、大圓滿
    公司連帶返還投資款3,100 萬元，並無理由。
三、原告既係受詐欺而簽約，且原告亦依民法第92條第1 項之規
    定，以95年10月19日所提出之民事準備書（二）狀繕本之送
    達為撤銷系爭開發案契約之意思表示，則本件契約既經撤銷
    ，原告自得依民法第114 條第1 、2 項「法律行為經撤銷者
    ，視為自始無效」、「當事人知其得撤銷或可得而知者，其
    法律行為撤銷時，準用前條之規定」、第113 條「無效法律
    行為之當事人，於行為當時知其無效，或可得而知者，應負
    回復原狀或損害賠償之責任」之規定，請求被告凱吉土石公
    司返還投資款3,100 萬元。
柒、從而，原告依民法第184 條、第185 條、第28條、第113 條
    、第292 條、第179 條、第114 條之規定，請求被告甲○○
    、乙○○應連帶給付或被告凱吉土石公司應給付原告3,100
    萬元，及自起訴狀本送達翌日即被告甲○○、乙○○自95年
    2 月15日起、被告凱吉土石公司自95年2 月18日起，均至清
    償之日止，按年息百分之5 計算之利息，如被告甲○○、乙○○、凱吉土石公司其中一人已為全部或一部之給付者，其
    他被告同免全部或一部之給付義務，為有理由，應予准許。
    逾此範圍則為無理由，應予駁回。
捌、兩造分別陳明願供擔保請准宣告假執行及免為假執行，就原
    告勝訴部分，爰分別酌定相當擔保金額准許之；至原告敗訴
    部分，其假執行之聲請失所附麗，應予駁回。
玖、本件事證已臻明確，兩造其餘主張及攻擊防禦方法，核與判
    決結果不生影響，爰不一一論述，附此敘明。
拾、訴訟費用負擔之依據：民事訴訟法第85條第2 項。
中　　華　　民　　國　　96　　年　　12　　月　　27　  日
                  民事第二庭    法　官　連士綱
以上正本係照原本作成
如對本判決上訴，須於判決送達後20日內向本院提出上訴狀
中　　華　　民　　國　　97　　年　　1　　 月　　4 　　日
                                書記官　李宏明
